臺灣彰化地方法院民事判決
111年度訴字第178號
原      告  王美芳  
            黃俊元  
共      同
訴訟代理人  趙惠如律師
被      告  吳清水  
訴訟代理人  蔡振煇  
被      告  吳勝堯  
            吳佳玲  
            吳勝裕  
            吳勝山  
            吳瑞貞  
上四人共同
訴訟代理人  吳勝堯  
上列當事人間請求租佃爭議事件，本院於民國111年4月18日言詞
辯論終結，判決如下：
    主  文
壹、確認原告與被告間就坐落於彰化縣○○鄉○○段000000000地號
    （面積：36.00平方公尺）、0000-0000地號（面積：2,301.
    00平方公尺）、0000-0000地號（面積：243.00平方公尺）
    土地以私有耕地租約書（鶴鳴字第68號）之租賃關係不存在
    。
貳、被告應將前項所示土地騰空並返還原告。
參、訴訟費用由被告共同負擔。
    事實及理由
壹、程序事項：
一、按出租人與承租人間因耕地租佃發生爭議時，應由當地鄉（
    鎮、市、區）公所耕地租佃委員會調解；調解不成立者，應
    由直轄市或縣（市）政府耕地租佃委員會調處；不服調處者
    ，由直轄市或縣（市）政府耕地租佃委員會移送該管司法機
    關，司法機關應即迅予處理，並免收裁判費用；前項爭議案
    件非經調解、調處，不得起訴；耕地三七五減租條例（下稱
    減租條例）第26條第1項、第2項前段分別定有明文。本件兩
    造間之租佃爭議，經原告向彰化縣秀水鄉公所耕地租佃委員
    會申請調解，因調解不成立移送彰化縣政府耕地租佃委員會
    調處，再因調處不成立，經彰化縣政府移送本院審理，是本
    件起訴為合法，並免收裁判費用。
二、次按確認法律關係之訴，非原告有即受確認判決之法律上利
    益者，不得提起，民事訴訟法第247條第1項前段定有明文。
    所謂即受確認判決之法律上利益，係指法律關係之存否不明
    確，原告主觀上認其在法律上之地位有不安之狀態存在，且
    此種不安之狀態，能以確認判決將之除去者而言，若縱經法
    院判決確認，亦不能除去其不安之狀態者，即難認有受確認
    判決之法律上利益（最高法院52年台上字第1240號裁判意旨
    參照）。本件原告主張系爭土地為其所有，兩造間就系爭土
    地與被告訂有系爭土地三七五租約，因系爭土地已重新編訂
    為都市計畫住宅區及道路用地，原告欲終止租約並補償被告
    ，惟遭被告否認，兩造就系爭土地之耕地三七五租賃契約關
    係存否既有不明，此等不安之狀態可經由確認判決予以除去
    ，應有即受確認判決之法律上利益，原告於提起本件訴訟，
    請求確認其就系爭土地與被告間之耕地三七五租賃關係不存
    在，應有確認利益。
　貳、原告起訴主張：
　一、原告王美芳與黃俊元皆為坐落於彰化縣○○鄉○○段000○000○
      00000地號土地之共有人（證物一；下稱系爭土地），系
      爭土地前由原告王美芳配偶即訴外人黃金鵄與另訴外人黃
      世基共同出租予被告吳清水與訴外人吳奇忠，並成立耕地
      三七五租約。嗣訴外人黃金鵄將系爭土地應有部分贈與原
      告王美芳，而訴外人黃世基死亡後，其系爭土地應有部分
      則由原告黃俊元繼承，系爭土地出租人嗣變更為原告王美
      芳與黃俊元，因原承租人黃奇忠於102年間死亡，繼承人
      為被告吳勝堯、吳佳玲、吳勝裕、吳勝山、吳瑞貞等人，
      兩造並已向彰化縣秀水鄉公所為租約之變更（證物二；私
      有耕地租約書；下稱系爭租約）。
　二、系爭土地前於民國(下同)66年8月11日經發布高速公路彰
      化交流道附近特定區計畫，其中828、829地號土地變更為
      都市計畫區住宅區，829-1地號土地變更為都市計畫區道
      路用地，均已依法變更為非耕地使用。則系爭土地既業已
      分別變更為住宅用地及道路用地，即已依法變更為非耕地
      使用，原告於彰化縣秀水鄉公所耕地租佃委員會申請調解
      之調解書上，已依耕地三七五減租條例第17條向被告等人
      為終止租約之意思表示，原告爰再以準備書狀繕本送達被
      告作為終止租約之意思表示。惟兩造間耕地三七五租約雖
      經原告依法終止，被告等人仍繼續占有系爭土地，並無正
      當權源，顯屬無權占有，故原告本於所有權人之地位請求
      被告返還系爭土地。
　三、原告聲明：
　　㈠確認原告與被告間就坐落於彰化縣○○鄉○○段000000000地號
      （面積：36.00平方公尺）、0000-0000地號（面積：2,30
      1.00平方公尺）、0000-0000地號（面積：243.00平方公
      尺）土地以私有耕地租約書（鶴鳴字第68號）之租賃關係
      不存在。
　　㈡被告應將前項所示土地騰空並返還原告。
　　㈢訴訟費用由被告負擔。
參、原告對於被告答辯內容之陳述：
　　系爭土地已變更為非耕地，且本件應適用耕地三七五減租條
    例，至補償金部分，僅係被告取得請求權，與系爭租約之終
    止，並無對價關係，而原告對於法定補償金額則無意見。
肆、被告答辯：
　一、系爭土地固為原告二人所共有，但謄本上並未記載使用分
      區為何？是否已變更為非耕地使用，即有不明。
　二、系爭租約之終止，得否適用耕地三七五減租條例，非無疑
      義，蓋因89年1月26日修正公布之農業發展條例第20條第1
      項已規定：「本條例中華民國89年1月4日修正施行後所訂
      立之農業用地租賃契約，應依本條例之規定，不適用耕地
      三七五減租條例之規定……」，而系爭租約訂立於94年5月3
      0日，應為前開農業發展條例修正公布後，不適用耕地三
      七五減租條例之規定，且出租人原為「黃世基1/3、王美
      芳2/3」，承租人為被告吳清水與訴外人吳奇忠，此與原
      告所述由黃金鵄與黃世基出租予被告吳清水與訴外人吳奇
      忠而成立耕地三七五租約等情，與事實有所不符，故原告
      依耕地三七五減租條例第17條第1項第5款規定，向被告為
      終止租約之意思表示，應非適法有據。
　三、本件尤以被告仍為原來之耕作使用，投入改良土地費用，
      地上農作物尚未收成，且道路部分亦未經徵收，故原告於
      締約後終止租約，自有違反不得撤佃之誠信原則。
　四、縱認原告得依前述規定向被告終止系爭租約，原告自應依
      耕地三七五減租條例第17條第2項規定給予補償，並按終
      止租約當期之公告土地現值，減除土地增值稅後餘額三分
      之一計算，故請原告依該規定核算補償金額。
　五、被告聲明：原告之訴駁回。
伍、兩造不爭執事項：
　一、原告王美芳與黃俊元皆為坐落於彰化縣○○鄉○○段000○000○
      00000地號土地之共有人。
　二、兩造就系爭土地在前成立私有耕地租約書（鶴鳴字第68號
      ）。
陸、兩造爭執事項：
　一、系爭土地是否已經依法編定或變更為非耕地？
　二、本件應適用耕地三七五減租條例或農業發展條例？
　三、原告是否得終止系爭租約？
柒、本院之判斷：
　一、原告主張系爭土地為其所有，就系爭土地與被告有系爭土
      地三七五租約，因系爭土地已重新編訂都市計畫住宅區及
      補償費先後經調解、調處不成，經彰化縣政府函送調處卷
      宗送本院審理，足認原告此部分主張為真。原告主張系爭
      土地已重新編訂為住宅區及道路用地，原告依耕地三七五
      減租條例第17條第1項第5款，於彰化縣秀水鄉公所耕地租
      佃委員會申請調解之調解書上，已依耕地三七五減租條例
      第17條向被告等人為終止租約之意思表示，原告爰再以準
      備書狀繕本送達被告作為終止租約之意思表示等語；被告
      則以前詞置辯，請求駁回原告之訴。本件兩造爭點在於：
      兩造之三七五租賃契約是否已經無效或終止？原告是否得
      以請求被告將系爭土地騰空並返還原告。
  二、按「耕地租約在租佃期限未屆滿前，非經依法編定或變更
　　  為非耕地使用時不得終止」，為耕地三七五減租條例第17
      條第5款所明定。經查，原告主張系爭耕地，其中828、82
      9地號土地變更為都市計畫區住宅區，829-1地號土地變更
      為都市計畫區道路用地，均已依法變更為非耕地使用，有
      其提出之都市計畫土地使用分區（或公共設施用地）證明
      書在卷可稽，原告於彰化縣秀水鄉公所耕地租佃委員會申
      請調解之調解書上，已依耕地三七五減租條例第17條向被
      告等人為終止租約之意思表示，原告爰再以準備書狀繕本
      送達被告作為終止租約之意思表示等語，足認原告已對被
      告為終止系爭土地耕地租約之意思表示而生效，系爭三七
      五租約已不存在。至補償金之數額，兩造雖有爭議，並不
      影響系爭三七五租約之終止效力，被告雖以系爭租約之終
      止，得否適用耕地三七五減租條例，非無疑義，蓋因89年
      1月26日修正公布之農業發展條例第20條第1項已規定：「
      本條例中華民國89年1月4日修正施行後所訂立之農業用地
      租賃契約，應依本條例之規定，不適用耕地三七五減租條
      例之規定……」，而系爭租約訂立於94年5月30日，應為前
      開農業發展條例修正公布後，不適用耕地三七五減租條例
      之規定，且出租人原為「黃世基1/3、王美芳2/3」，承租
      人為被告吳清水與訴外人吳奇忠，此與原告所述由黃金鵄
      與黃世基出租予被告吳清水與訴外人吳奇忠而成立耕地三
      七五租約等情，與事實有所不符，故原告依耕地三七五減
      租條例第17條第1項第5款規定，向被告為終止租約之意思
      表示，應非適法有據等語置辯，惟查：依系爭租約所載稽
      其原因事實為原告王美芳與黃俊元皆為坐落於彰化縣○○鄉
      ○○段000○000○00000地號土地之共有人（證物一），系爭
      土地前由原告王美芳配偶即訴外人黃金鵄與另訴外人黃世
      基共同出租予被告吳清水與訴外人吳奇忠，並成立耕地三
      七五租約。嗣訴外人黃金鵄將系爭土地應有部分贈與原告
      王美芳，而訴外人黃世基死亡後，其系爭土地應有部分則
      由原告黃俊元繼承，系爭土地出租人嗣變更為原告王美芳
      與黃俊元，因原承租人黃奇忠於102年間死亡，繼承人為
      被告吳勝堯、吳佳玲、吳勝裕、吳勝山、吳瑞貞等人，兩
      造並已向彰化縣秀水鄉公所為租約之變更（證物二稱系爭
      租約），乃原耕地三七五租約主體變更，非89年1月4日修
      正施行後所訂立之農業用地租賃契約，被告等抗辯應適用
      農業發展條例等語，即屬誤解法律，要不足採信。 
  三、被告又以縱認原告得依前述規定向被告終止系爭租約，原
　　  告自應依耕地三七五減租條例第17條第2項規定給予補償
      ，並按終止租約當期之公告土地現值，減除土地增值稅後
      餘額三分之一計算，故請原告依該規定核算補償金額等語
      ，承上，被告補償金請求權與原告收回土地之權利依實務
      上見解並無對價關係及可成立同時履行抗辯之法律狀態，
      被告固不能持此抗辯，且未提出反訴本院亦無從審酌核定
      補償金額度。　
  四、從而，原告請求確認兩造間就系爭三七五租約之租賃關係
　　  不存在，並請求被告將系爭土地騰空返還原告為有理由。
  五、本件事證已臻明確，兩造其餘主張、陳述及所提之證據暨
　　  攻擊防禦方法，經核與判決結果無影響，毋庸再一一審酌
      ，附此敘明。
  六、據上論結，原告之訴，為有理由，依民事訴訟法第78條，
　　  第85條第1項本文，判決如主文。
中　　華　　民　　國　　111 　年　　5 　　月　　13　　日
                  民事第四庭    法  官　李言孫
以上正本係照原本作成。
如對本判決上訴，須於判決送達後20日內向本院提出上訴狀。如
委任律師提起上訴者，應一併繳納上訴審裁判費。 
中　　華　　民　　國　　111 　年　　5 　　月　　13　　日
                                書記官  梁永慶